【裁判字號】    97,台上,2456
【裁判日期】    970605
【裁判案由】    違反貪污治罪條例
【裁判全文】
最高法院刑事判決            九十七年度台上字第二四五六號
上  訴  人  台灣高等法院花蓮分院檢察署檢察官
上 訴人 即
被      告  乙○○
選任辯護人  林武順律師
            王寶輝律師
            商桓朧律師
被      告  甲  ○
上列上訴人等因被告等違反貪污治罪條例案件，不服台灣高等法
院花蓮分院中華民國九十六年五月三十日第二審更審判決（九十
五年度重上更(五)字第一二一號，起訴案號：台灣台東地方法院檢
察署八十三年度偵字第四二七、一二八九、一六０七號），提起
上訴，本院判決如下：
    主  文
原判決撤銷，發回台灣高等法院花蓮分院。
    理  由
本件原判決撤銷第一審關於上訴人即被告乙○○部分之科刑判決
，改判論乙○○以依據法令從事公務之人員，對於違背職務之行
為，收受賄賂罪，處有期徒刑拾年陸月，褫奪公權拾年，及為相
關沒收之諭知；並就被告甲○被訴涉犯（修正前）戡亂時期貪污
治罪條例第四條第一項第三款之經辦公用工程舞弊罪嫌部分，經
審理結果認為不能證明甲○犯罪，因而撤銷第一審關於該部分之
科刑判決，改判諭知甲○無罪。固非無見。
惟查：一、「被告以外之人於審判外之言詞或書面陳述，除法律
有規定者外，不得作為證據。」「被告以外之人於檢察事務官、
司法警察官或司法警察調查中所為之陳述，與審判中不符時，其
先前之陳述具有較可信之特別情況，且為證明犯罪事實存否所必
要者，得為證據。」民國九十二年二月六日修正公布，同年九月
一日施行之刑事訴訟法第一百五十九條第一項、第一百五十九條
之二分別定有明文。又刑事訴訟法第一百五十五條第二項規定：
「無證據能力、未經合法調查之證據，不得作為判斷之依據。」
是則採為判決基礎之證據，必須經過調查程序，以顯示於審判庭
者，始與直接審理主義相符，否則其所踐行之訴訟程序，即屬違
背法令。且「審判長應將證物提示當事人、代理人、辯護人或輔
佐人，使其辨認。」「卷宗內之筆錄及其他文書可為證據者，審
判長應向當事人、代理人、辯護人或輔佐人宣讀或告以要旨。」
同法第一百六十四條第一項、第一百六十五條第一項亦分別定有
明文，第二審準用第一審之審判程序，其調查證據，即應踐行上
開程序，經合法調查，始得採為判決之基礎。卷查原審九十六年
四月十九日、五月三日審判筆錄之記載，原審對於證人王金池於
法務部調查局台東縣調查站（下稱調查站）偵訊之筆錄，並未於
審判期日向當事人宣讀或告以要旨，即逕採為認定乙○○（時任
台東縣台東市市民代表會主席），就原判決事實欄所載開發案已
與張邱有富（業經原審上訴審判決無罪確定）協議，預計由張邱
有富所代表之金又樺開發建設有限公司（下稱金又樺公司）得標
之不利依據，自有應於審判期日調查之證據未予調查之違誤，並
違反同法第一百五十五條第二項所稱「未經合法調查之證據，不
得作為判斷之依據」之規定，其所踐行之訴訟程序及採證認事，
於法俱有違誤。二、「第二審法院，應就原審判決經上訴之部分
調查之。」「第二審法院認為上訴有理由，或上訴雖無理由，而
原判決不當或違法者，應將原審判決經上訴之部分撤銷，就案件
自為判決。」刑事訴訟法第三百六十六條、第三百六十九條第一
項前段分別定有明文。依此規定，第二審調查、審判之範圍，自
應以經當事人上訴之部分為限。本件經第一審判決之共同被告，
除乙○○、甲○外，尚有呂阿玉（已死亡）、張邱有富等多人，
但自原審更四審起，尚未判決確定之被告僅餘乙○○、甲○二人
，有歷審判決可稽，原審自應僅就該二人部分而為審判，始為無
誤。乃原判決撤銷第一審關於乙○○、甲○部分之科刑判決，並
自為判決，竟於判決主文載稱「原判決撤銷。」等語，其結果係
將第一審判決之全部（即包括上述已判決確定之呂阿玉等共同被
告部分）均予以撤銷，顯逾越審判範圍，並與其事實與理由之論
斷不相適合，揆諸上揭說明，自欠允當。三、檢察官起訴書記載
「甲○（時任台東縣台東市長）於八十年十二月二十八日召開台
東市公所興建『台東市綜合市場大樓』（下稱系爭大樓）資格（
標）審查會，當場以臨時變更五項評分標準之手法，以確保金又
樺公司能夠得標，經立刻評審，果然僅有金又樺公司與經張邱有
富借牌之同總、聯協建設股份有限公司等三家公司及格，得參加
正式標，其餘廠商均被剔除，最後終於八十一年二月十五日由金
又樺公司得標。」等情，因認甲○所為係與擔任系爭大樓興建委
員會副主任委員之乙○○共同涉犯（修正前）戡亂時期貪污治罪
條例第四條第一項第三款之經辦公用工程舞弊罪嫌等語。而據更
審前共同被告蔡德彰（業經原審上訴審判決無罪確定）於調查站
供稱：八十一年十二月二十八日上午九時召開第六次興建委員會
，進行第一階段之資格標，在會議中，不知由何人提出臨時提案
，將評分標準一般要件由原訂三項標準，變更為五項標準，在與
會委員無異議情況下，由市長裁定，以新標準評分等語，甲○亦
稱：開會當時「不知由何人提議要變更一般要件原來三項的百分
比，經討論後變更為五項，評分百分比亦做變更，我做最後的結
論，當時未經表決程序，但大家無異議」等語，另證人張維來於
偵查中供稱：「先拿到廠商的投標資料，建設課在評分的時候才
將評分的項目標準拿出來，當時大家都在場，有人提出不合理，
後來徵求大家意見修改，才按照修改後的標準評分」等語（見本
件第四二七號偵查卷一第六六、六七頁，卷二第二四八、二四九
頁，卷三第六頁）；本件究竟係甲○抑為乙○○，或其二人共同
於投標廠商資格審查會，當場以臨時變更五項評分標準之手法，
以確保金又樺公司能夠得標，並立刻評審，終使金又樺公司順利
得標，實情如何？依上述證人等之證詞，迄未臻詳明。原審未再
傳喚與會之相關人員到庭，以資查究釐清事實，自嫌調查職責未
盡。四、原判決於認定乙○○犯罪部分之事實欄載稱：乙○○為
使金又樺公司得標，於資格審查會前即透過其為市代會主席兼興
建委員之身分，要求參與之委員依其提示評分，並於資格審查會
時，主導以當場臨時變更評分標準之手法，將系爭大樓資格標審
查之原三項評分標準，變更為五項，以確保以建設公司為基礎而
非僅負責營建之金又樺公司可得標，並於當日立刻評分，果然僅
金又樺及同總、聯協等三家公司及格，得以參加正式標，剔除其
他投標廠商，其後由金又樺公司以新台幣（下同）一千一百六十
八萬元得標，因而獲得該得標興建之利益等情。似認定該變更評
分標準，係出於使金又樺公司及其陪標之二家公司得以參與正式
標之目的，並為乙○○一人所主導。然其就甲○被訴部分之理由
論斷，卻謂：「以上各項評分之比例各為20％，其評分項目全無
變更，僅係將原來之(三)項之內容細分為(三)(四)(五)三項，並調整其評
分之比例而已。且該審查評分標準之變更及嗣後評分之作業程序
，係由全體委員一體參與，並非被告甲○所能專擅（除甲○擔任
主席外，另有十一位委員），遍查卷內所有卷證，並無任何證據
足以顯示此項評分標準之變更與金又樺等三家公司通過資格標審
查有何因果關係。且被告（甲○）果有意以特殊之評分標準獨厚
特定之廠商，其自始即可提出該評分標準，又何須以臨時變更之
手法啟人疑竇？公訴意旨所指被告（甲○）以臨時變更評分標準
之方式為舞弊，亦顯然毫無依據。且無證據證明被告甲○有與同
案被告乙○○共同為使金又樺公司得標，而事前交待其他委員有
關評分事宜或交付賄款之行為，故尚不能徒以被告甲○變更上開
評分標準即認圖利金又樺公司。」等語（見原判決第四、二三、
二四頁），似又認定該變更評分標準，係「全體委員一體參與」
，並與金又樺公司之是否得標無關。綜觀原判決就該變更評分標
準，是否出於使金又樺公司得標之目的而為，及由乙○○一人所
主導，前後論斷認定兩歧，對於乙○○有何主導該變更評分標準
之具體事實，亦未說明認定之依據及理由，自難謂無理由矛盾及
理由不備之違誤。五、檢察官起訴書指稱：台東市公所於七十九
年、八十年間擬定「台東市綜合大樓獎勵民間投資計劃（畫）草
案」，並於八十年二月二十一日提交台東市民代表會通過後，甲
○與乙○○即積極與內定得標廠商金又樺公司負責人張邱有富研
商，並私下提供上開草案等文件予張邱有富，張邱有富即於同年
底前完成「台東市綜合市場大樓獎勵民間投資建設招標實施要點
」、「需用建材及設備報告書」、「零售攤位規劃報告書」及「
市場大樓規劃案之剖面示意圖及平面示意圖」等規劃資料，交甲
○轉交呂阿玉抄襲為該綜合市場大樓之興建藍圖，嗣並提議修改
興建草案第十七條，以配合金又樺公司之條件，使之順利資格審
查及得標等情。相關事實業經呂阿玉生前於調查站及檢察官訊問
時，供陳各該資料均係甲○所提供，伊據以擬訂招標公告等資料
等詞，張邱有富於調查站亦供稱系爭大樓投資計畫草案正在審議
時，伊曾委託王金池、郭昭夫就草案第十七條與甲○、呂阿玉共
同研商，經「研究再研究而定案」，甲○同意修正該草案第十七
條，大致上採納伊等之意見等語（見同上偵查卷二第二五、二五
四至二五六、二七五頁），即似非無據。則呂阿玉製作興建系爭
大樓之藍圖，是否確係抄襲張邱有富製作之上開規劃資料，及甲
○、乙○○與呂阿玉三人於規劃、招標之初，就系爭大樓之招標
事宜及投標資格等，有無與張邱有富密切研商，並預設有利於金
又樺公司之條件，以綁標圖利該公司，攸關被告等罪責之認定，
自有必要深入查究明白。本院前發回意旨就此已有所指明，原審
未斟酌上述卷證，詳加調查審認，仍有未合。且原判決既於乙○
○之犯罪事實部分，認定甲○有上揭起訴書所指將張邱有富交付
之規劃、設計資料，「抄襲」為系爭大樓興建藍圖等情事，嗣於
甲○被訴犯罪部分之理由內，卻謂甲○將張邱有富交付之該規劃
資料轉交呂阿玉作為系爭大樓興建藍圖之「參考」，不能認為係
舞弊之不法行為等語（見原判決第二頁、事實欄第二項末段及第
二一頁），非但對於甲○有無故意「抄襲」張邱有富提供之規劃
資料作為系爭大樓興建藍圖，以圖利金又樺公司得標乙節，未經
查明，且與其他部分認定不相一致，亦有調查職責未盡及理由矛
盾之違法。六、檢察官起訴書係以：系爭大樓開工後，張邱有富
行文要求台東市公所就該大樓所坐落土地設定永久或不定期地上
權登記，甲○明知有違土地法及內政部函釋等法令，仍執意為張
邱有富辦理永久或不定期地上權登記，並於行文台東地政事務所
遭拒後，猶一再申覆，且與張邱有富共同前往台灣省政府及省議
會關說，冀圖利金又樺公司，並接受張邱有富價值十二萬五千元
不正利益之招待，認甲○此部分行為亦涉上述之圖利、收賄及經
辦公用工程舞弊之罪嫌等情。倘甲○為圖利於金又樺公司，使之
不法得標在先，嗣又為金又樺公司就該大樓所坐落土地取得永久
或不定期地上權登記之事而奔走，並收受張邱有富之食、宿招待
，此與其違背職務或職務上之行為是否並無對價關係，即非無推
求之餘地。又所謂對價關係，應綜合社會價值觀念，授受雙方之
認知及其他客觀情事而為判斷，並不以金錢之多寡為絕對標準。
原判決僅以該食、宿消費，相對於承作本件工程之獲利，若作為
行賄方式，明顯對價不相當，乃認甲○不能成立收受賄賂罪，自
嫌速斷，併有可議。以上或為檢察官及乙○○上訴意旨所指摘，
或為本院得依職權調查之事項，應認原判決仍有撤銷發回更審之
原因。
據上論結，應依刑事訴訟法第三百九十七條、第四百零一條，判
決如主文。
中    華    民    國  九十七  年    六    月    五    日
                      最高法院刑事第十庭
                          審判長法官  邵  燕  玲
                                法官  李  伯  道
                                法官  孫  增  同
                                法官  吳      燦
                                法官  李  英  勇
      本件正本證明與原本無異
                                      書  記  官
中    華    民    國  九十七  年    六    月    十    日
                                                     Ｍ


司法院資訊處製作；財團法人民間司法改革基金會備份。
